【裁判字號】    91,交上更(二),34
【裁判日期】    921121
【裁判案由】    過失致死
【裁判全文】
臺灣高等法院刑事判決                        九十一年度交上更(二)字第三四號
    上  訴  人
    即  被  告  甲○○
    選任辯護人  林炳煌  律師
右上訴人因業務過失致死案件，不服台灣桃園地方法院八十五年度交訴字第七十七號
，中華民國八十五年九月廿六日第一審判決（起訴案號：台灣桃園地方法院檢察署八
十五年度偵字第七二四九號）提起上訴，經判決後，由最高法院第二次發回更審，本
院判決如左：
    主  文
原判決撤銷。
甲○○從事業務之人，因業務上之過失致人於死，處有期徒刑伍月，如易科罰金以
佰元折算壹日。
    事  實
一、甲○○以駕駛貨車載運貨物為業，為從事駕駛業務之人，於民國（下同）八十五
    年五月十七日下午三時五十分許，駕駛車號ＬＹ─一八四０號中型貨車，沿桃園
    縣蘆竹鄉○○村○○路往山腳方向行駛，於行經海山路一段二九０號前，應注意
    車前狀況及兩車併行之間隔，又汽車在雙向車道行駛時，除準備停車或臨時停車
    外，不得駛出路面邊線，且依當時情況，又無不能注意情形，竟疏未注意，於超
    越同方向邱柏青所駕駛之ＩＢＳ─０六三號機車時，因疏未保持適當之安全間隔
    ，且駛出路面邊線，致貨車右側某部位與邱柏青駕駛之機車左側某部位擦撞，邱
    柏青機車因而重心不穩摔倒地上，致邱柏青因倒地造成頭部外傷、腦挫傷內出血
    ，經送醫不治死亡。
二、案經桃園縣警察局大園分局報請台灣桃園地方法院檢察署檢察官相驗後自動檢舉
    偵查起訴。
    理  由
一、訊據上訴人即被告甲○○固坦承以載運貨物為業，然矢口否認右揭犯行，辯稱：
    伊於右揭時、地駕車行經上開路段時，係行走道路中央，並未見到被害人邱柏青
    ，不可能與其擦撞，車上之擦痕均為舊痕，與機車車身擦痕高度亦不一致云云。
    經查：
  (一)證人曾祥田於警訊供稱伊當時自蘆竹鄉○○路○段二九○號友人家出來，看到一
    部重機車及一個人倒臥在路上，當時正好有一部自小貨車，車號ＬＹ─一八四○
    號經過等語；於偵查中供稱：我印象中他（指被告）比較靠慢車道行駛等語；於
    原審審理中更證稱：伊在朋友家吃完飯剛出來，聽到一聲碰聲，伊轉回頭去，看
    到機車倒地，看到被告車子剛好經過，前後都沒有其他車子經過等語；於本院前
    審審理中亦證稱：「我聽見很大的撞擊聲，看見機車要倒尚未倒地的情形，我轉
    身時看見一部貨車駛離，我看見人躺在草叢內，慢慢的用蹬的往馬路上移，一直
    移到照片（四）、（六）上血跡遺留處才停下，我以為機車騎士是剛開走的貨車
    撞到，我才去追貨車，問他為何撞到人不停車還繼續開，他說沒撞到機車，我說
    是不是你撞，回現場就知，他就與我回現場，沒多久警察也來了，警察是我太太
    報警的，我剛剛所說在現場所聽見的撞擊聲是機車倒地的聲音，非車輛碰撞聲」
    等語（見本院前審八十九年四月十七日訊問筆錄），按證人曾祥田與被害人及被
    告均不相識，且其如非確信是被告貨車肇事，且當時別無其他可疑車輛，證人曾
    祥田應不致見義勇為，而去追趕被告貨車，是其證詞應不致偏頗，而可採信。而
    被告於原審訊問時亦自承，其駕車經過案發地點時，並未發現有機車倒在道路上
    ，其亦未閃過該機車，顯見本件車禍之發生，絕非被告以外之車輛所致，否則機
    車橫倒在路中，被告車行至此，豈有未發現而加以閃避之理。而證人又係聽到碰
    撞聲看見機車要倒尚未倒地之情形，且事故地點道路平坦，足認被害人並非自行
    摔倒。況被告所駕貨車經過之同時，發生機車倒地碰撞聲，被害人邱柏青所駕機
    車同時亦倒地，足認應係兩車擦撞導致邱柏青機車倒地甚明。另被告於本院前審
    訊問時曾坦承，伊要將機車移動，但被曾祥田的朋友阻止，所以沒有移動；而證
    人曾祥田亦證稱，有看見被告有抓起把手等語（見本院前審卷第五七頁），若被
    告非意在破壞現場湮滅罪證，則其何須急於牽動機車？被告雖辯稱，係為避免妨
    害交通方牽動，唯證人曾祥田早預先於被害人機車前方設置路障，該機車根本無
    妨害交通之虞，被告之辯詞顯不足採。
  (二)肇事地點單向車道寬度為三三一公分，被告貨車寬度為一六七公分，該車右前方
    護墊擦痕距地面垂直距離（下同）為九十五公分，右側門後方擦痕距地面為八十
    八公分，而被害人機車左把手距地面為九十四公分，後座尾部擦痕距地面為八十
    四公分，業經原審法院囑被告及被害人家屬於案發後將本件貨車及機車駕至肇事
    現場寶際勘驗測量，製有勘驗筆錄乙紙在卷可稽。而被害人邱柏青之機車倒地前
    之胎痕在路肩，路邊線為一．二公尺，亦有警製道路交通事故調查報告表（二）
    附卷可憑，而與上開機車胎痕併行鄰近邊線部分另有一條簇新胎痕，亦有現場（
    三）照片附於偵查卷第十二頁背面可參，被告貨車車寬一六七公分，佔路面寬度
    一半以上（167×2=334），該車既靠慢車道行駛，右側輪胎自可能跨越邊線，且
    證人曾祥田供稱發現上情後即請其妻打電話報警，並維護現場，當時機車側臥路
    中，自無其他車輛行近路肩，則該與機車胎痕併行相鄰之胎痕，自屬被告貨車之
    胎痕，兩車胎痕如此相近，自有擦撞之可能。按機車為兩輪車輛，行駛中如受外
    力擦撞應即不穩，其車輛突出部分突遭行駛中之他車擦撞，自有翻覆倒地之危險
    ，此為職業駕駛人之被告所明知，且依中央警察大學九十二年三月十九日校科字
    第九一○四八一四號鑑定書所載，本案依證人所言，事故當時僅甲車（被告之貨
    車）通過現場，再審酌其車輛撞後之運動型態、車損特徵及肇事終止位置等情形
    研判，其可能性高之結果為甲車欲超越乙車（被害人之機車）時，涉嫌未保持安
    全間隔，致甲車右車門後方部位由後往前擦撞到行進中之乙車左側機車把手，導
    致乙車失去平衡側滑後，駕駛向右彈出，身體左側撞擊地面重傷致死，機車右側
    撞擊電桿後向左傾倒，至現場之終止位置，亦即甲車超越乙車時未能保持安全間
    隔，與肇事之發生有相當之因果關係。可知，被害人之機車因係遭受被告所駕之
    貨車來自左方之輕微擦擊，車子失去平衡側滑後，其人、車倒向不同之方向，且
    相距達三公尺以上，並不違常理。
  (三)另被害人機車左手把高度為九十四公分與被告貨車右前方護墊擦痕九十五公分及
    被害人機車後座尾部擦痕高度八十四公分，與被告貨車右車門後方擦痕八十八公
    分不符，而被告之車輛當時復載有九四五公斤之貨及車輛行進中因路面之不平、
    行駛之速度及兩車之胎壓之度數，均會造成程度不等之彈跳，及本件機車車頭左
    右照後鏡均破損，左手把塑膠皮套上方有磨損痕跡，左邊車身套板後座乘客腳踏
    處側面有磨擦痕跡，左側車尾部分煞車燈上面拉把凹陷（原審法院履勘時已修復
    ，惟經檢察官勘驗屬實，製有勘驗筆錄乙紙）致與上開貨車上之擦痕及機車左側
    手把及車尾擦痕不完全一致，且因時間之經過，及現場各種現狀之變化而無從精
    確查證認定，然依上開論述，本案被告所駕小貨車之右側某部位確與被害人機車
    左側某部位發生擦撞導致被害人車輛重心不穩失去平衡側滑而倒地應堪認定。另
    證人簡世欽於本院前審審理中雖證稱：當時有查看貨車右側車門，看到擦痕係舊
    痕等語，惟以機車之穩定性不高，兩車輕微碰撞即足使機車倒地而不留擦撞之痕
    跡，是證人雖陳稱貨車右前方護墊及右車門後方部分之擦痕為舊痕云云，亦不能
    資為有利於被告之認定。又證人王松柏於原審法院審理中雖證稱：伊住同縣蘆竹
    鄉○○路○段二三一號，距肇事現場約三、四公尺，於上開時間在住處門口有看
    到一輛車號後四字為一九六八號之牛奶廂型車停下，駕駛座旁邊之人有下來看一
    會兒就走了，伊沒有看到被告車子，也沒有看到證人曾祥田等語。證人王松柏既
    未看到被告車子及證人曾祥田，而證人曾祥田係於發現被害人倒地後騎機車追趕
    被告再折回現場，證人王松柏所看到之上開車子僅係下車查看再開走，足認該車
    應係在證人曾祥田追趕被告之際經過，已在被告肇事之後，亦不能資為有利於被
    告之證明。
  (四)又依臺灣省桃園縣區車輛行車事故鑑定委員會鑑定意見，亦認係被告甲○○駕駛
    小自貨車由海湖往山腳方向沿海山路行駛至肇事地左彎路段駛出路外，右後車身
    割損處（距地面約八十九公分）擦撞同向在右由邱柏青駕駛之重機車左前把手（
    距地面約九十公分），致使邱柏青順勢連人帶車向右前倒並刮滑碰撞路旁電桿而
    肇事，有違道路交通安全規則第九十七條第四款之規定，應為本案肇事原因；邱
    柏青無肇事因素，而認定被告就車禍之發生有過失，此有臺灣省桃園縣區車輛行
    車事故鑑定委員會八十六年三月三十一日桃鑑字第八六二二三號鑑定意見書一份
    在卷為憑。而本件被害人邱柏青係因本件被告肇事交通事故受傷不治死亡，業經
    台灣桃園地方法院檢察署檢察官督同檢驗員相驗屬實，亦有勘驗筆錄、驗斷書及
    相驗屍體證明書各一件在卷可憑。按汽車行駛時，駕駛人應注意在雙向二車道行
    駛時，除準備停車或臨時停車外，不得駛出路面邊線，道路交通安全規則第九十
    七條第四款定有明文。又汽車行駛時，駕駛人應注意車前狀況及兩車併行之間隔
    ，並隨時採取必要之安全措施。同規則第九十四條第三項亦著有明文。被告開車
    自應注意依上開規定行駛，而依當時晴天自然光線等情況，並無不能注意情事，
    竟疏未注意駛出邊線，復未保持兩車併行之間隔，致超越同方向之邱柏青之機車
    發生擦撞，致肇車禍，其有過失甚明。又被害人邱柏青係因本件車禍送醫不治死
    亡，則被告之過失行為與被害人之死亡間即有相當因果關係。
  (五)綜上所述，被告所辯並不可採，本件復有道路交通事故調查報告表（一）、（二
    ）及現場照片三十三張在卷可佐。事證明確，被告犯行堪予認定。另本件因被害
    人所駕機車已改裝三輪車，且因被害人已亡故，無法陳述事實，而兩車擦撞在何
    部位等情形因時間之經過及現場各現狀之變化（包括載貨之重量、輪胎之新舊、
    胎壓、路位高低、速度）等已無從查證明確；惟兩車確有在上述時地於不詳之部
    位輕微擦撞則屬事實，且經中央警察大學鑑定肇事責任如上，故本院認已無再送
    覆議之必要。又被告辯護人聲請傳訊警察大學之鑑定人員，惟警察大學就本件事
    故予以鑑定說明，其相關意見已具體詳明陳述於鑑定書中，核無再予傳訊之必要
    ，均併此明。
二、查被告係駕駛貨車載貨之司機，以駕駛汽車為業，業據其供明在卷，係從事業務
    之人。核被告所為，係犯刑法第二百七十六條第二項之罪。原審予以論罪固非無
    見，惟(一)原判決事實欄認定，被告為汽車駕駛人行駛時應注意車前狀況及兩車併
    行之間隔並隨時採取必要之安全措施，惟於理由內未論及其違反交通安全規則第
    九十四條第三項之規定，另於理由欄論及其違反交通安全規則第九十七條第四款
    之規定，而事實欄則未述及；(二)另認定被告所駕貨車右前方護墊及右前門與被害
    人駕駛之機車左把手、機車尾部左側護板擦撞之事實，惟並無明確證據足以證明
    ，原審逕予認定，自有未洽。上訴人上訴否認犯罪，固無足採，惟原判決既有上
    述之可議，自應由本院將原判決撤銷改判。爰審酌被告之品行、犯罪之動機、目
    的、手段、過失程度、犯罪後一再否認犯行，且尚未與被害人家屬成立和解，及
    犯罪後態度等一切情狀，量處被告如主文第二項所示之刑。又被告於犯罪行為後
    ，刑法第四十一條已於九十年一月十日修正公布生效，依該條第一項之規定，犯
    最重本刑為五年以下有期徒刑以下之刑之罪，而受六個月以下有期徒刑或拘役之
    宣告，因身體、教育、職業、家庭之關係或其他正當理由，執行顯有困難者，得
    以一元以上三元以下折算一日（現已提高一百倍），易科罰金。事關易科罰金之
    執行事項，應逕依刑法第二條第一項前段規定，適用修正後刑法第四十一條第一
    項前段，諭知易科罰金折算標準（最高法院二十四年七月民刑庭總會決議及同院
    二十九年上字第五二五號判例參照）。
據上論斷，應依刑事訴訟法第三百六十九條第一項前段、第三百六十四條、第二百九
十九條第一項前段，刑法第二百七十六條第二項、第二條第一項前段、修正後刑法第
四十一條第一項前段，罰金罰鍰提高標準條例第一條前段、第二條，判決如主文。
本案經檢察官田炳麟到庭執行職務。
中      華      民      國    九十二    年     十一     月    二十一    日
                              台灣高等法院刑事第十二庭
                                    審判長法  官  劉  景  星
                                          法  官  陳  博  志
                                          法  官  陳  志  洋
右正本證明與原本無異。
如不服本判決應於收受送達後十日內向本院提出上訴書狀，其未敘述上訴之理由者並
得於提起上訴後十日內向本院補提理由書（均須按他造當事人之人數附繕本）。
                                          書記官  蔡  佩  珊
中      華      民      國    九十二    年     十一     月    二十四    日
附錄：本案論罪科刑法條全文
刑法第二百七十六條
因過失致人於死者，處二年以下有期徒刑、拘役或二千元以下罰金。
從事業務之人，因業務上之過失犯前項之罪者，處五年以下有期徒刑或拘役，得併科
三千元以下罰金。


司法院資訊處製作；財團法人民間司法改革基金會備份。
